臺灣臺中地方法院刑事判決　　　　　　　99年度訴字第3617號
公　訴　人　臺灣臺中地方法院檢察署檢察官
被　　　告　陳明傑
上列被告因偽造文書等案件，經檢察官提起公訴（99年度偵字第
25108號），被告於準備程序中就被訴事實為有罪之陳述，經本
院合議庭裁定由受命法官獨任適用簡式審判程序，判決如下：
    主    文
陳明傑共同行使偽造公文書，足以生損害於公眾及他人，處有期
徒刑壹年貳月。扣案如附表一所示偽造之公印文拾貳枚、附表二
所示物（不含門號0000000000號SIM卡壹張），均沒收之。
    犯罪事實
一、陳明傑經由網路遊戲，與真實姓名年籍不詳綽號「饅頭」之
    詐欺集團成員聯絡後，為賺取詐欺集團成員應允之報酬，乃
    加入「饅頭」及真實姓名年籍不詳綽號「SKY 」、「水哥」
    等成年男子組成之詐欺集團，分工模式為「SKY 」指揮調度
    ，「饅頭」駕車搭載陳明傑持偽造之公文書向被害人取款，
    「水哥」則在現場把風。其等共同意圖為自己不法之所有，
    基於詐欺取財、冒充公務員行使職權及行使偽造公文書之犯
    意聯絡，由該詐欺集團成員於不詳時、地，以不詳方式，偽
    造「書記官許世樂」之印章及「臺灣臺北地方法院印」之公
    印各1 顆（均未扣案），並接續在附表一所示公文上，偽造
    「書記官許世樂」之印文、「臺灣臺北地方法院印」之公印
    文，而偽造附表一所示之公文書，並在偽造之「臺灣省法務
    部行政執行署監管科書記官許世樂」證件上，粘貼陳明傑之
    照片，而偽造上開公文書、證件。俟上開詐欺集團成員自民
    國99年10月28日起，接續撥打電話給陳美嫻，先由自稱新竹
    縣武昌郵局人員之人來電，佯稱有人要領取其帳戶內之金錢
    云云；次由自稱警察局員警之人來電，佯稱檢察官查案時，
    發現其承租之房屋內有100 餘人投資，帳冊顯示其有分到紅
    利，涉及洗錢云云；再由自稱洗錢防制中心隊長之人來電，
    佯稱因其經臺北地檢署傳喚3 次均未到案，已遭通緝，可代
    為向檢察官處理云云；復由自稱臺北地檢署人員之人來電，
    佯稱須將金錢領出交付管收，始能分案處理云云，致陳美嫻
    陷於錯誤信以為真，分別自其申辦之國泰世華銀行西臺中分
    行帳號000000000000號帳戶提領新臺幣（下同）62萬元、中
    華郵政股份有限公司臺中民權路郵局帳號000-000000000000
    00號帳戶提領28萬元後，先後於99年10 月29 日9 時許、14
    時許，在臺中市○○區○○路227 號崇德國中校門前、臺中
    市○○區○○路4 段575 號文心國小校門前，依該詐欺集團
    成員指示，各將68萬元、28萬元，交予配帶上開偽造之「臺
    灣省法務部行政執行署監管科書記官證」，而假冒監管科書
    記官「許世樂」之陳明傑，而陳明傑則接續將附表一編號1
    至4 所示偽造之「臺北地方法院地檢署監管科」、「臺北地
    檢署監管科收據」交付陳美嫻而行使之，陳明傑及該詐欺集
    團因而詐得68萬元、28萬元，陳明傑並從所收款項90萬元中
    分得2%即1 萬8 千元，足生損害於陳美嫻、司法機關之威信
    及對於證件、公文書管理之正確性。嗣因陳美嫻發覺有異，
    經報警處理，而於99年11月1 日11時許，在臺中市北屯區○
    ○○路345 號新天地餐廳大門前，佯裝受騙交付68萬元時，
    由警方當場逮捕前來收款之陳明傑，並扣得附表二所示偽造
    之「臺北地方法院地檢署監管科」及「臺北地檢署監管科收
    據」公文原本、「臺灣省法務部行政執行署監管科書記官證
    」各1 張、行動電話1 支（含門號0000000000號SIM 卡1 張
    ）、公事包1 個、快乾劑5 條及剪刀1 把。
二、案經被害人陳美嫻訴由臺中市警察局第五分局報告臺灣臺中
    地方法院檢察署檢察官偵查起訴。
    理   由
一、本件係經被告陳明傑於準備程序期日為有罪之陳述，而經本
    院合議庭裁定由受命法官獨任以簡式審判程序加以審理，則
    依據刑事訴訟法第273條之2、同法第159條第2項之規定，不
    適用傳聞法則有關限制證據能力之相關規定；並得依同法第
    310條之2之準用同法第454條之規定製作略式判決書，依法
    僅需記載犯罪事實、證據名稱及應適用之法條，並得以簡略
    方式為之，如認定之犯罪事實、證據及應適用之法條，與檢
    察官聲請簡易判決處刑書或起訴書之記載相同者，得引用之
    ，合先敘明。
二、上開犯罪事實，有以下證據可資證明：
（一）被告陳明傑於警詢、偵查及本院中之自白。
（二）被害人陳美嫻於警偵訊之證述，及本院之陳述。
（三）扣案如附表二所示之物，及卷附如附表一編號1 至4 所示
      偽造公文書、職務報告、臺中市警察局第五分局松安派出
      所詐欺案件被告通聯記錄表、行動電話簡訊翻拍照片、內
      政部警政署反詐騙案件紀錄表、臺中市警察局第五分局松
      安派出所受理刑事案件報案三聯單、被害人陳美嫻所有之
      國泰世華銀行西臺中分行帳號000000000000號帳戶及中華
      郵政股份有限公司臺中民權路郵局帳號00000000000000號
      帳戶存摺影本。
三、論罪科刑
（一）按刑法所謂公印，係指公署或公務員職務上所使用之印信
      而言（最高法院22年上字第1904號判例要旨參照）；又按
      刑法第218 條第1 項所稱之公印，係指由政府依印信條例
      第6條相關規定製發之印信，用以表示公署或公務員之資
      格，即俗稱之大印及小官章而言。至其形式凡符合印信條
      例規定之要件而製頒，無論為印、關防、職章、圖記，如
      足以表示其為公務主體之同一性者，均屬之（最高法院89
      年度臺上字第3155號裁判要旨參照）。查附表一所示偽造
      之公文上，以偽造未扣案之「臺灣臺北地方法院印」印章
      蓋用之印文，該印文內容為我國檢察機關之正確名稱，樣
      式亦與政府機關關防相符，顯係偽造上級機關製發之印信
      ，以表示該機關之資格；而偽造之「書記官許世傑」印文
      ，表明公務員之職務，表示公務員之資格，且上開印文形
      式上皆符合印信條例規定之公印，並足以表示公署或公務
      員之資格，均應屬偽造之公印文。另查「臺灣省法務部行
      政執行署監管科書記官許世傑」之服務證，由形式上觀之
      ，已足表明係由臺灣省法務部行政執行署所製發，用以證
      明出示服務證者確屬在該機關任職服務之公務員，故應屬
      刑法第212 條規定之特種文書。又按刑法上偽造文書罪，
      係著重於保護公共信用之法益，即使該偽造文書所載名義
      製作人實無其人，而社會上一般人仍有誤信其為真正文書
      之危險，仍難阻卻犯罪之成立（最高法院54年臺上字第
      1404號判例可資參照）。查本案如附表一所示各項偽造之
      文書，均係冒用公署名義所製作之文書，即便其中偽造之
      文書之製作名義機關「臺北地方法院地檢署監管科」係屬
      於虛構而不存在，但上開文書形式上均已表明係臺灣臺北
      地方法院檢察署之政府司法機關所出具，其內容又係關於
      刑事案件或行政執行之辦理情形，自有表彰該等司法機關
      之公務員本於職務而製作之意，自屬公文書。至行使影本
      ，作用與原本相同，偽造公文書後，持以行使其影本，偽
      造之低度行為為高度之行使行為所吸收，應論以行使偽造
      公文書罪( 最高法院70年臺上字第1107號判例意旨參照)
      。上開如附表一編號1 至4 所示偽造之各項文書，雖係以
      影本交予被害人陳美嫻收受，惟揆諸上開說明，仍應認此
      部分所犯係行使偽造公文書罪，合先說明。故核被告所為
      於99年10月29日先後二次向被害人陳美嫻詐取財物之行為
      ，均係犯刑法第158 條第1 項之僭行公務員職權罪、第
      216 條、第211 條之行使偽造公文書罪、第216 條、第
      212 條之行使偽造特種文書罪，及第339 條第1 項之詐欺
      取財罪，其於99年11月1 日第三次攜帶偽造之公文書(即
      附表二編號1 、2 所示偽造之公文書) 、特種文書( 即附
      表二編號3所示偽造之識別證) 前往約定地點，欲冒充公
      務員向被害人陳美嫻行騙，已著手於詐騙行為之實施，但
      因被害人陳美嫻查覺報警制止，致該詐欺集團未能遂行取
      得財物之犯罪結果，係犯刑法第158 條第1 項之僭行公務
      員職權罪、同法第211 條之偽造公文書罪( 即附表二編號
      1 、2所示偽造之公文書) 、同法第212 條之偽造特種文
      書罪( 即附表二編號3 所示偽造之識別證) 、同法第339
      條第3 項、第1 項之詐欺取財未遂罪
（二）按共同實行犯罪行為之人，在合同意思範圍以內，各自分
      擔犯罪行為之一部，相互利用他人之行為，以達其犯罪之
      目的者，即應對於全部所發生之結果，共同負責，不問犯
      罪動機起於何人，亦不必每一階段犯行，均經參與。再關
      於犯意聯絡，不限於事前有所協議，其於行為當時，基於
      相互之認識，以共同犯罪之意思參與者，亦無礙於共同正
      犯之成立。且數共同正犯之間，原不以直接發生犯意聯絡
      者為限，即有間接之聯絡者，亦包括在內。詐欺集團成員
      ，以分工合作之方式，各自分擔犯罪行為之一部，相互利
      用他人之行為，以達詐欺取財之目的，即應負共同正犯責
      任，不必每一階段犯行均經參與，且犯意之聯絡，亦不以
      直接發生者為限，其有間接之聯絡者，亦屬之（最高法院
      97年度臺上字第2946號判決意旨參照）。次按共同正犯之
      意思聯絡，原不以數人間直接發生者為限，即有間接之聯
      絡者，亦包括在內，如甲分別邀約乙、丙犯罪，雖乙、丙
      間彼此並無直接之聯絡，亦無礙於其為共同正犯之成立（
      最高法院77年臺上字第2135號判例意旨參照）。查被告加
      入綽號「饅頭」等人組成之詐欺取財集團，雖僅分別負擔
      犯罪行為之一部，然係相互利用其他組織成員之行為，以
      達最終之犯罪目的，且與其他成員間縱無直接犯意之聯絡
      ，然從其等分工之情形，仍可見有間接之聯絡，而無礙於
      共同正犯之成立。是被告與綽號「饅頭」等人及其等所屬
      詐欺犯罪集團成員間，就上開犯行，有犯意聯絡及行為分
      擔，均為共同正犯。
（三）上開被告偽造「臺灣臺北地方法院印」及「書記官官許世
      傑」之公印各1 顆，及分別蓋用上開公印於附表一所示之
      各該公文書上，而偽造公印文之行為，均係各該偽造公文
      書之部分行為；被告偽造上開公文書及特種文書進而持之
      以行使，偽造公文書及特種文書之低度行為應為行使之高
      度行為所吸收，均不另論罪。
（四）被告與綽號「饅頭」等成年男子及渠等所屬詐欺集團成員
      間，就上開3 犯行，均係為達共同詐欺取財之目的，始有
      僭越公務員職權、行使偽造公文書(99年11月1日 部分尚
      未行使) 、行使偽造特種文書(99年11月1日 部分尚未行
      使) 之分工，其犯罪目的單一，依一般社會通念，認應評
      價為一罪方符合刑罰公平原則，如予數罪併罰，反有過度
      處罰之疑，與人民法律感情亦未契合；又按刑法第55條規
      定之牽連犯廢除後，對於目前實務上以牽連犯予以處理之
      案例，依立法理由之說明，在適用上，得視其具體情形，
      分別論以想像競合犯或數罪併罰，予以處斷。是原經評價
      為牽連犯之案件，如其二行為間具有行為局部之同一性，
      或其行為著手實行階段可認為同一者，得認與一行為觸犯
      數罪名之要件相侔，而改評價為想像競合犯( 最高法院96
      年度台上字第4780號判決要旨可資參酌) 。上開被告等人
      與該詐欺集團所屬其他成員共同持偽造之公文書及特種文
      書、冒用公務員身分向被害人詐騙存款行為，就一般社會
      通念，咸認只有一個行使偽造公文書、行使偽造特種文書
      、冒用公務員身分向被害人詐騙存款行為，然在法律評價
      上，以往實務上原認被告有行使偽造公文書行為及詐欺取
      財行為之二行為（認詐欺取財與僭行公務員職權係一行為
      ），復認二行為間有牽連關係，而應依牽連犯從一重罪處
      斷，立法將牽連犯規定刪除，並於95年7 月1 日施行，若
      猶將之評價為法律犯罪概念之二行為，而予以併合處罰，
      勢難以契合人民的感情，自宜改認上開被告等係出於一個
      犯意，實行一個犯罪行為，而侵害國家法益、社會法益及
      個人法益，該當於行使偽造公文書、行使偽造特種文書、
      僭行公務員職權、詐欺取財罪之4 個犯罪構成要件，即一
      行為觸犯數罪名，應依想像競合犯論以一重罪即刑法第
      216 條、第211 條行使偽造公文書罪處斷。
（五）爰審酌被告正值青壯之年，卻不思以正途取財，竟夥同其
      他詐騙集團成員假借機關名義，利用被害人對司法案件偵
      辦程序不熟悉之機會，冒充公務員，施用詐術騙取被害人
      之財物，嚴重損害人民對司法之信賴，破壞國家公權力機
      關之威信，且所詐得之財物共計90萬元，且未能與被害人
      陳美嫻和解，賠償被害人之損害，兼衡其犯後坦承犯行之
      態度等一切情狀，量處如主文所示之刑，以資儆懲。
（六）按共同正犯因相互間利用他人之行為，以遂行其犯意之實
      現，本於責任共同之原則，有關沒收部分，對於共犯間供
      犯罪所用之物，自均應為沒收之諭知( 最高法院89年度臺
      上字第6946號判決意旨參照)。查：扣案之「臺北地方法
      院地檢署監管科」及「臺北地檢署監管科收據」之公文書
      各1 張、「臺灣省法務部行政執行署監管科書記官證」各
      1 張、行動電話1 支、公事包1 個、快乾劑5 瓶及剪刀1
      把等物，均係被告或共犯所有，而供本案犯罪所用之物，
      爰併依刑法第38條第3 項、第1 項第2 款之規定，予以宣
      告沒收。至附表一編號5 、6 所示偽造之公文（即扣案如
      附表二編號1 、2 所示之公文）既均經諭知沒收，其上偽
      造之「臺灣臺北地方法院印」、「書官官許世樂」公印文
      ，亦已同時沒收，毋庸再依刑法第219 條規定重複為沒收
      之宣告( 最高法院63年臺上字第2770號判例參照) 。再如
      附表一編號1 至4 所示，本案用以詐騙被害人陳美嫻之偽
      造「臺北地方法院地檢署監管科」及「臺北地檢署監管科
      收據」公文書各2 紙，因已交付被害人陳美嫻收持而所有
      ，即非屬被告或共犯所有之物，自無從依法宣告沒收。惟
      其上如附表1 至4 所示偽造之「臺灣臺北地方法院印」、
      「書記官許世樂」印文，應併依刑法第219 條規定，不論
      屬於犯人與否，均應併予宣告沒收。又偽造之「臺灣臺北
      地方法院印」、「書記官許世樂」印章各1 顆，及附表一
      編號1 至4 所示各該偽造之公文書原本，既均未扣案，且
      無其他證據證明尚存在，復非違禁物，為免日後執行困難
      ，爰不予宣告沒收。另扣案之門號0000000000號SIM 卡1
      張，雖供被告犯罪所用，但係案外人陳嘉宏所申請（見偵
      卷第235 頁），並非被告所有，復無證據證明係共犯所有
      ，爰不予沒收，附此敘明。
四、據上論斷，應依刑事訴訟法第273條之1、第299條第1項前段
    ，刑法第28條、第158 條第1 項、第216 條、第211 條、第
    212 條、第339 條第1 項、第55條、第219 條、第38條第1
    項第2 款、第3 項，刑法施行法第1 條之1 第1 項、第2 項
    前段，判決如主文。
本案經檢察官吳孟潔到庭執行職務。
中    華    民    國    100    年    1    月    18    日
                      刑事第十二庭  法  官  莊秋燕
以上正本證明與原本無異。
如不服本判決應於收受判決後10日內向本院提出上訴書狀，並應
敘述具體理由；其未敘述上訴理由者，應於上訴期間屆滿後20日
內向本院補提理由書（均須按他造當事人之人數附繕本）「切勿
逕送上級法院」。
                                    書記官  楊賀傑
中    華    民    國   100    年    1     月    18    日
附錄論罪科刑法條：
刑法第158條
冒充公務員而行使其職權者，處3 年以下有期徒刑、拘役或5 百
元以下罰金。
刑法第211條
偽造、變造公文書，足以生損害於公眾或他人者，處1 年以上7
年以下有期徒刑。
中華民國刑法第212條
偽造、變造護照、旅券、免許證、特許證及關於品行、能力服務
或其他相類之證書、介紹書，足以生損害於公眾或他人者，處 1
年以下有期徒刑、拘役或 3 百元以下罰金。
刑法第216條
行使第210 條至第215 條之文書者，依偽造、變造文書或登載不
實事項或使登載不實事項之規定處斷。
刑法第339條
意圖為自己或第三人不法之所有，以詐術使人將本人或第三人之
物交付者，處5 年以下有期徒刑、拘役或科或併科1 千元以下罰
金。
以前項方法得財產上不法之利益或使第三人得之者，亦同。
前二項之未遂犯罰之。
 附表一
┌──┬────────────┬───────────┐
│編號│偽造之公文              │偽造之印文            │
├──┼────────────┼───────────┤
│ １ │偽造金額68萬元之「臺北地│偽造之「臺灣臺北地方法│
│    │方法院地檢署監管科」公文│院印」公印文、「書記官│
│    │1 張（見警卷第27頁）    │許世樂」印文各1 枚    │
├──┼────────────┼───────────┤
│ ２ │偽造金額68萬元之「臺北地│偽造之「臺灣臺北地方法│
│    │檢署監管科收據」公文1 張│院印」公印文、「書記官│
│    │（見警卷第29頁）        │許世樂」印文各1 枚    │
├──┼────────────┼───────────┤
│ ３ │偽造金額28萬元之「臺北地│偽造之「臺灣臺北地方法│
│    │方法院地檢署監管科」公文│院印」公印文、「書記官│
│    │1 張（見警卷第28頁）    │許世樂」印文各1枚     │
├──┼────────────┼───────────┤
│ ４ │偽造金額28萬元之「臺北地│偽造之「臺灣臺北地方法│
│    │檢署監管科收據」公文1 張│院印」公印文、「書記官│
│    │（見警卷第30頁）        │許世樂」印文各1枚     │
├──┼────────────┼───────────┤
│    │偽造金額68萬元之「臺北地│偽造之「臺灣臺北地方法│
│ ５ │方法院地檢署監管科」公文│院印」公印文、「書記官│
│    │1 張（見警卷第24頁）    │許世樂」印文各1 枚    │
├──┼────────────┼───────────┤
│    │偽造金額68萬元之「臺北地│偽造之「臺灣臺北地方法│
│ ６ │檢署監管科收據」公文1 張│院印」公印文、「書記官│
│    │（見警卷第25頁）        │許世樂」印文各1 枚    │
└──┴────────────┴───────────┘
 附表二
┌──┬────────────┬───────────┐
│編號│扣案物品                │數量                  │
├──┼────────────┼───────────┤
│ １ │偽造金額68萬元之「臺北地│1張                   │
│    │方法院地檢署監管科」公文│                      │
├──┼────────────┼───────────┤
│ ２ │偽造金額68萬元之「臺北地│1張                   │
│    │檢署監管科收據」公文    │                      │
├──┼────────────┼───────────┤
│ ３ │偽造之「臺灣省法務部行政│1張                   │
│    │執行署監管科書記官許世樂│                      │
│    │」識別證                │                      │
├──┼────────────┼───────────┤
│ ７ │行動電話( 含門號09102   │1支                   │
│    │65374 號SIM 卡)         │                      │
├──┼────────────┼───────────┤
│ ８ │公事包                  │1個                   │
│    │                        │                      │
├──┼────────────┼───────────┤
│ ９ │三秒膠快乾劑            │5條                   │
│    │                        │                      │
├──┼────────────┼───────────┤
│ １０ │剪刀                    │1支                   │
└──┴────────────┴───────────┘